ACORDAO-COMPLETO-2442287

ACÓRDÃO 6563/2021 ATA 12/2021 - PRIMEIRA CÂMARA

VISTOS, relatados e discutidos estes autos de tomada de contas especial instaurada em razão do desaparecimento, no ano de 2016, de numerário dos cofres da Agência dos Correios do Município de Rio Sono/TO, 
ACORDAM os Ministros do Tribunal de Contas da União, reunidos em sessão da Primeira Câmara, ante as razões expostas pelo Relator, em:
9.1. julgar irregulares as contas do sr. Cícero da Silva Sousa Júnior, nos termos dos arts. 1º, inciso I, 16, inciso III, alínea "d", da Lei 8.443/1992, c/c os arts. 19 e 23, inciso III, da mesma Lei, condenando-o ao pagamento da importância a seguir especificada, atualizada monetariamente e acrescida dos juros de mora a partir da data discriminada até a data da efetiva quitação do débito, abatendo-se na oportunidade as quantias eventualmente ressarcidas, fixando-lhe o prazo de quinze dias para que comprove, perante o Tribunal, o recolhimento da referida quantia aos cofres da Empresa Brasileira de Correios e Telégrafos, nos termos do art. 23, inciso III, alínea "a", da citada lei, c/c o art. 214, inciso III, alínea "a", do Regimento Interno:
	Débito/Crédito
	Valor (R$) 
	Data

	D
	179.099,69
	6/7/2016

	9.2. aplicar ao sr. Cícero da Silva Sousa Júnior a multa prevista no art. 57 da Lei 8.443/1992, no valor de R$ 50.000,00 (cinquenta mil reais) , fixando-lhe o prazo de quinze dias, a contar da notificação, para que comprove, perante o Tribunal (art. 214, inciso III, alínea "a", do Regimento Interno do TCU) , o recolhimento da dívida aos cofres do Tesouro Nacional, atualizada monetariamente desde a data deste acórdão até a do efetivo recolhimento, se paga após o vencimento, na forma da legislação em vigor;
	9.3. autorizar, desde logo, a cobrança judicial das dívidas, caso não atendida a notificação, na forma do disposto no art. 28, inciso II, da Lei 8.443/1992;
	9.4. autorizar também, desde logo, se requerido, com fundamento no art. 26, inciso I, da Lei 8.443/1992, c/c o art. 217, §§ 1º e 2º, do Regimento Interno, o parcelamento das dívidas em até 36 parcelas, incidindo, sobre cada parcela, corrigida monetariamente, os correspondentes acréscimos legais, fixando-lhe o prazo de quinze dias, a contar do recebimento da notificação, para comprovar, perante o Tribunal, o recolhimento da primeira parcela, e de trinta dias, a contar da parcela anterior, para comprovar o recolhimento das demais parcelas, devendo incidir, sobre cada valor mensal, atualizado monetariamente, os juros de mora devidos, no caso do débito, na forma prevista na legislação em vigor, alertando o responsável de que a falta de comprovação do recolhimento de qualquer parcela importará o vencimento antecipado do saldo devedor, nos termos do § 2º do art. 217 do Regimento Interno deste Tribunal; e
	9.5. dar ciência desta deliberação ao responsável, à Empresa Brasileira de Correios e Telégrafos e à Procuradoria da República no Estado do Tocantins, nos termos do § 3º do art. 16 da Lei 8.443/1992, para adoção das medidas cabíveis.

Tomada de contas especial instaurada pela Empresa Brasileira de Correios e Telégrafos em razão do desaparecimento de numerário na agência localizada em Rio Sono/TO.

Primeira Câmara

Empresa Brasileira de Correios e Telégrafos.

3. Interessados/Responsáveis:
3.1. Interessado: Empresa Brasileira de Correios e Telégrafos (34.028.316/0001-03)
3.2. Responsável: Cicero da Silva Sousa Junior (XXX.658.963-XX).

13.1. Ministros presentes: Walton Alencar Rodrigues (Presidente), Benjamin Zymler (Relator), Vital do Rêgo e Jorge Oliveira.
13.2. Ministros-Substitutos presentes: Augusto Sherman Cavalcanti e Weder de Oliveira.

BENJAMIN ZYMLER

Adoto como relatório a instrução elaborada por auditor da SecexTCE (peça 39) , que contou com a anuência dos dirigentes da mencionada unidade técnica (peças 40 e 41) : 
"Cuidam os autos de tomada de contas especial (TCE) instaurada pela Empresa Brasileira de Correios e Telégrafos (ECT) , em desfavor do Sr. Cícero da Silva Sousa Júnior, CPF XXX.658.963-XX, ex-empregado dos Correios, em razão de dano ocorrido em virtude da ausência de numerário na Agência dos Correios (AC) Rio Sono/TO, no valor total de R$ 179.099,69, conforme fatos anotados no Processo Administrativo NUP 53175.000226/2016-41 (peça 4, p. 4-7) .
HISTÓRICO 
2.	Consta do mencionado Processo Administrativo NUP 53175.000226/2016-41 que durante inspeção realizada na AC Rio Sono/TO, em 05/7/2016, verificou-se a ausência de R$ 179.099,69 no cofre da agência. 	O empregado Cícero da Silva Sousa Júnior, Agente de Correios na função de gerente da AC Rio Sono/TO, firmou declarações onde assumiu a retirada dos valores do cofre da agência para fins particulares, utilizado para satisfazer desejos decorrentes de doença que padece: Transtorno obsessivo compulsivo-CID-10 F42 (peça 4, p. 1 e peça 9, p. 1-3) . 
3.	 Resultante das apurações iniciais, o Sr. Cícero da Silva Sousa Júnior foi chamado a apresentar defesa administrativa por infringir as orientações normativas dispostas no Manual de Pessoal-MANPES, módulo 46, capítulo 2, item 2, subitem 2.1, alíneas "b", "f", "h", "s", "u", "w", "x", "bb" e "ff"; item 3, subitem 3.1, alíneas "i", "l", "q", "x" e "y"; item 5, subitem 5.6; Manual de Patrimônio-MANPAT, módulo 5, capítulo 2, item 2, subitem 2.1; e capítulo 4, item 2, subitem 2.1 (peça 4, p. 2-3) .
 4.	Após inicialmente alegar, em sua defesa, a nulidade do procedimento ante a ausência de elemento fático, jurídico e administrativo - situação impeditiva do exercício do contraditório e da ampla defesa, valeu-se do art. 26 do Código Penal para que seja reconhecida sua isenção em relação aos fatos, sustentando padecer de grave distúrbio psiquiátrico de ansiedade transtorno obsessivo-compulsivo, do qual está em tratamento e que até então não tinha consciência da gravidade (peça 9, p. 4-16) .
5.	O empregado foi cientificado acerca das conclusões finais das apurações em 24/10/2016 (peça 13, p. 3) e, em 27/10/2016, apresentou alegações finais pouco inovadoras em relação à defesa prestada, requerendo, entretanto, o parcelamento da dívida mediante desconto em folha de pagamento em percentual correspondente a 20% de sua renda mensal (peça 9, p. 17-20) . 
6.	O julgamento administrativo no âmbito da ECT não acolheu os argumentos de defesa, concluindo pela aplicação da penalidade de demissão por justa causa e pela responsabilização pecuniária do valor de R$ 179.099,69 (peça 10, p. 3-8) . Dando curso ao feito, em 16/2/2018, houve a notificação do empregado para pagamento de sua dívida (peça 3, p. 50 e 76) . 	Nesse ínterim, em 11/5/2017, o empregado apresentou pedido de demissão (peça 10, p.16) . O termo de rescisão contratual e sua homologação constam à peça 10, p. 17-18.
7.	Após pronunciamento da área jurídica da entidade (peça 10, p. 22-23) , o empregado foi notificado em 15/6/2018, por edital, para pagamento de sua dívida (peça 10, p. 10-13) . 	Esgotadas as tentativas para a reparação do dano, foi instaurada a tomada de contas especial (peça 1) , tendo o Relatório do Tomador de Contas (peça 15) concluído pela responsabilidade do Sr. Cícero da Silva Sousa Júnior, Agente de Correios na função de gerente da AC Rio Sono/TO, pela ocorrência do dano ao erário, o qual foi quantificado em R$ 179.099,69, data-base 06/7/2016, quando foram repostos ao Banco do Brasil (peça 8, p. 30) .
8.	O Relatório de Auditoria da CGU (peça 16) , também chegou às mesmas conclusões. Após isso, foram emitidos o Certificado de Auditoria (peça 17) , o Parecer do Dirigente de Controle Interno (peça 18) e o Pronunciamento Ministerial (peça 19) . 
9.	Já no âmbito deste TCU, diante dos elementos presentes nos autos, entendeu-se pela necessidade de citação do responsável (peças 21-23) , a qual foi autorizada em 27/2/2020 (peça 24) nos seguintes termos:
Ocorrência: Desfalque de numerário na AC Rio Sono/TO. 
	Débito/Crédito
	Valor (R$) 
	Data

	D
	179.099,69
	6/7/2016

Responsável: Sr. Cícero da Silva Sousa Júnior (CPF XXX.658.963-XX) , agente de Correios, na função de gerente da AC Rio Sono/TO.
Conduta: Apropriar-se indevidamente de recursos dos Correios sob sua responsabilidade, descumprindo deveres funcionais.
Dispositivos violados: Manual de Pessoal-MANPES, módulo 46, capítulo 2, item 2, subitem 2.1, alíneas "b", "f", "h", "s", "u", "w", "x", "bb" e "ff"; item 3, subitem 3.1, alíneas "i", "l", "q", "x" e "y"; item 5, subitem 5.6; Manual de Patrimônio-MANPAT, módulo 5, capítulo 2, item 2, subitem 2.1; e capítulo 4, item 2, subitem 2.1.
Nexo de causalidade: a subtração de numerário da AC Rio Sono/TO resultou na ocorrência de dano causado aos cofres dos Correios.
Evidências: Processo Administrativo NUP 53175.000226/2016-41 (peça 4, p. 4-7) e   confissão presente em declarações prestadas (peça 4, p. 1 e peça 9, p. 1-3) .
10.	Regularmente citado por intermédio de edital publicado no DOU de 28/7/2020 (peças 31-32) , o responsável compareceu aos autos constituindo procurador (peças 33-34) , solicitou e teve deferida dilação de prazo para apresentação de sua defesa (peças 35-36) e trouxe suas alegações (peça 37) , a qual é objeto de exame em seção específica adiante.
11.	Conforme despacho de conclusão das comunicações processuais (peça 38) , verifica-se que as providências inerentes às comunicações processuais foram concluídas.
ANÁLISE DOS PRESSUPOSTOS DE PROCEDIBILIDADE DA IN/TCU 71/2012
12.			Verifica-se que não houve o transcurso de mais de dez anos desde o fato gerador sem que tenha havido a notificação do responsável pela autoridade administrativa federal competente (art. 6º, inciso II, c/c art. 19 da IN/TCU 71/2012, modificada pela IN/TCU 76/2016) , uma vez que os valores cobrados datam de 06/7/2016 (peça 8, p. 30) , decorrentes de eventos pretéritos, e o Sr. Cícero da Silva Sousa Júnior foi notificado sobre as irregularidades pela autoridade administrativa competente, na data de 15/6/2018, conforme a notificação para pagamento de débito (peça 10, p. 10-13) .
13.	Verifica-se que o valor atualizado do débito apurado (sem juros) em 1/1/2017 é superior a R$ 100.000,00, na forma estabelecida conforme os arts. 6º, inciso I, e 19 da IN/TCU 71/2012, modificada pela IN/TCU 76/2016.
OUTROS DÉBITOS NOS SISTEMAS DO TCU COM O MESMO RESPONSÁVEL
14.	Informa-se que não localizamos outro processo em curso neste Tribunal onde o Sr. Cícero da Silva Sousa Júnior figure como responsável.
15.	A tomada de contas especial está, assim, devidamente constituída e em condição de ser instruída. 
EXAME TÉCNICO
16. 	A partir desse ponto, examina-se as alegações de defesa trazidas aos autos pelo responsável (peça 37) .
Argumento
17.	Alega, preliminarmente, vício formal no procedimento conduzido pelos Correios, gerador desta TCE, uma vez que "não observou as etapas necessárias a preservar o direito de defesa do acusado, infringindo não somente o Manual de Controle Disciplinar dos Correios, como também princípios constitucionais basilares à Administração Pública.". Requer, em decorrência, a nulidade do processo NUP 53175.000226/2016-41.
Análise
17.1	Extrai-se dos autos que o responsável apresentou defesa (peça 9, p. 4-16) e também alegações finais (peça 9, p. 17-21) , os quais foram devidamente cotejados no curso das apurações no âmbito da ECT.
17.2	Ademais disso, há entendimento sufragado neste TCU no sentido de que "a ausência de contraditório e da ampla defesa na fase interna da tomada de contas especial não viola o devido processo legal, sendo este respeitado quando, na fase externa, há oportunidade de defesa após a citação válida dos responsáveis" (Acórdão 2875/2014-TCU-Plenário) . 
17.3	Essa intelecção se consubstancia em inúmeros enunciados de jurisprudência aqui presente, dentre os quais se menciona: 
	Não há prejuízo ao exercício do contraditório e da ampla defesa em razão da ausência de oportunidade de defesa na fase interna de tomada de contas especial, pois nessa etapa, em que se coletam evidências para fins de apuração dos fatos e das responsabilidades, não há uma relação processual constituída. A garantia ao direito de defesa ocorre na fase externa, com o chamamento do responsável aos autos, a partir da sua citação válida. (Acórdão 2016/2018-TCU-Segunda Câmara) . 
	A ausência de notificação do responsável na fase interna do processo de tomada de contas especial não implica vício, porquanto a fase interna constitui procedimento inquisitório de coleta de provas, assemelhado ao inquérito policial, e a fase externa, que se inicia com a autuação do processo no TCU, é que garante o direito à ampla defesa e ao contraditório (Acórdão 653/2017-TCU-Segunda Câmara) .
17.4	Por essas razões, mesmo a presença de eventuais falhas havidas na apuração administrativa no âmbito da ECT (fase interna da TCE) , o que não se verificou no caso sob exame, não é fato impedimento à continuidade do processo em sua fase externa, ora em curso.
17.4	Devem ser, assim, rejeitadas as alegações de defesa trazidas nesse sentido.
Argumento
18.	Sustenta a existência de "culpa in viligando" por parte dos Correios, uma vez que a falta de controle e vigilância das ações de seu empregado, impedindo a perpetuação do ato inquinado em seu primeiro momento, "concorreu para a prática do ato, uma vez que a continuidade da ação do acusado (por mais de 06 meses fazendo retiradas consecutivas) , denuncia sua negligência em relação ao controle financeiro e patrimonial. Dessa forma, de forma justa, deve responder de forma solidária sobre o ocorrido".
Análise
18.1	No pertinente a esse argumento, opina-se no sentido de que o mesmo não socorre ao responsável. Com efeito, uma eventual ausência de estrutura nas empresas e/ou órgãos públicos não tem o condão de respaldar as irregularidades cometidas por seus servidores, em especial, as irregularidades relacionadas a subtrações de numerários.
18.2	Deve-se, pois, rejeitar o argumento apresentado.
Argumento
19.	Pugna pela ausência do ausência do elemento subjetivo, uma vez que a conduta se deu em virtude do transtorno obsessivo-compulsivo diagnosticado, de que estava acometido à época, ocasionando surtos psicóticos que não lhe permitiam ter noção de seus atos. Nesse sentido, colacionando a doutrina e a jurisprudência que entende pertinente, pontua que: 
É largamente entendido pela doutrina e jurisprudência que, em que pese o ato de improbidade administrativa estar intrinsicamente relacionado à responsabilização de natureza civil, necessita, obrigatoriamente, da configuração de um elemento subjetivo semelhante àquele do Direito Penal, no caso o dolo ou a culpa (na hipótese de dano ao erário) . Assim, tem-se que o ato de improbidade administrativa não admite a responsabilização objetiva do agente.
Análise
19.1		É certo que a responsabilização, no âmbito deste Tribunal, de quem quer que utilize, arrecade, guarde, gerencie ou administre dinheiros, bens e valores públicos, bem como daqueles derem causa a perda, extravio ou outra irregularidade de que resulte dano ao Erário independe de culpa ou dolo do agente autor. Dito em outras palavras, de forma mais precisa e abrangente, pelo Ministro Benjamim Zymler no voto condutor do Acórdão 2420/2015-TCU-Plenário:
No âmbito dos processos nesta Corte de Contas, a responsabilidade dos administradores de recursos públicos, escorada no parágrafo único do art. 70 da Constituição Federal, segue a regra geral da responsabilidade civil, ou seja, é de natureza subjetiva. São exigidos simultaneamente três pressupostos para a responsabilização, quais sejam: (i) o ato ilícito na gestão dos recursos públicos; (ii) a conduta dolosa ou culposa e; (iii) o nexo de causalidade entre o dano e o comportamento do agente. Há de ser investigado, ainda, se houve a ocorrência de algum eventual excludente de culpabilidade, tal como a inexigibilidade de conduta diversa ou a ausência de potencial conhecimento da ilicitude. 
19.2	No caso presente, é inconteste a presença dos três mencionados pressupostos para a responsabilização do ex-empregado da ECT. Nada obstante isso, diante das circunstâncias em que se deu o fato sob exame, surtos psicóticos decorrentes de transtorno obsessivo-compulsivo, deve-se perquirir sobre a presença, ou não, de excludente de culpa na conduta do responsável.
19.3	É certo que os documentos médicos presentes nos autos (peça 9, p. 11-16) evidenciam que o responsável estava acometido de grave enfermidade mental à época dos fatos. Por outro lado, é certo também a ausência nos autos de elementos que associem a aludida enfermidade mental à incapacidade para a prática dos atos da vida civil, que o tornasse incapaz de discernir ou entender sobre as condutas por ele imprimidas à época.
19.4	A propósito desse discernimento, tem-se que o ex-empregado desenvolvia normalmente suas atividades laborais. Além disso, a própria defesa afirma a prática reiterada da conduta irregular ao longo de seis meses. Ditas circunstâncias, em nosso crer, são amplamente desfavoráveis ao argumento apresentado. Entende-se, assim, que o responsável tinha ciência e plena cognição de seus atos à época das ocorrências.
19.5	Ademais, a pessoa natural, ainda que afastada da gestão de seus próprios interesses e direitos, por razão de incapacitação mental, situação que, repita-se, não está evidenciada nos autos, continua como sujeito de direitos e obrigações, respondendo pelos danos patrimoniais que causar a terceiros (v.g. Acórdão 5717/2020-TCU-Segunda Câmara, Relatora Ministra Ana Arraes; 681/2017-TCU-2ª Câmara Relator Ministro José Mucio Monteiro; 5755/2016-TCU-1ª Câmara Relator Ministro Walton Alencar Rodrigues; e 5183/2012-TCU-1ª Câmara Relator Ministro Walton Alencar Rodrigues) .
19.6	Por essas razões, não merecem prosperar as alegações prestadas nesse sentido.
Prescrição da Pretensão Punitiva
20.	Ressalta-se que a pretensão punitiva do TCU, conforme Acórdão 1441/2016-TCU-Plenário, que uniformizou a jurisprudência acerca dessa questão, subordina-se ao prazo geral de prescrição indicado no art. 205 do Código Civil, que é de 10 anos, contado da data de ocorrência da irregularidade sancionada, nos termos do art. 189 do Código Civil, sendo este prazo interrompido pelo ato que ordenar a citação, a audiência ou a oitiva do responsável. No caso em exame, não ocorreu a mencionada prescrição, uma vez que os valores cobrados datam de 06/7/2016 e o ato de ordenação da citação ocorreu em prazo inferior a dez anos, em 27/2/2020 (peça 24) .
CONCLUSÃO
21. 	A partir dos elementos constantes nos autos e do exame das ocorrências descritas na seção "Exame Técnico", verificou-se que o Sr. Cícero da Silva Sousa Júnior não logrou justificar as condutas que lhe foram atribuídas em razão de descumprir normas internas dos Correios e dar causa a desfalque de valores na AC Rio Sono/TO, acarretando prejuízos aos cofres da empresa pública.
21.1	Verifica-se também que não ocorreu a prescrição da pretensão punitiva, conforme análise já realizada.
21.2	Tendo em vista que não constam dos autos elementos que permitam reconhecer a boa-fé do responsável, sugere-se que as suas contas sejam julgadas irregulares, nos termos do art. 202, § 6º, do RI/TCU, com a imputação do débito atualizado monetariamente e acrescido de juros de mora, nos termos do art. 202, §1º do RI/TCU, com a aplicação da multa prevista no art. 57 da Lei 8.443/1992.
21.3	Salienta-se que as apurações se iniciaram a partir de confissão espontânea do responsável (peça 4, p. 4) . Essa circunstância, aliada à presença de enfermidade mental evidenciada nos autos, pode ser ponderada, a critério dos julgadores, no cálculo da sanção pecuniária que possa eventualmente ser impingida ao responsável: "A ocorrência de doença psiquiátrica e a confissão, entretanto, hão de ser consideradas, em favor da responsável, na dosimetria da multa a ser aplicada" (Voto condutor do Acórdão 5183/2012-TCU-Primeira Câmara, Relator Ministro Walton Alencar Rodrigues) .
PROPOSTA DE ENCAMINHAMENTO
22.	Diante do exposto, submetem-se os autos à consideração superior, propondo:
	a) rejeitar as alegações de defesa apresentadas pelo responsável Cícero da Silva Sousa Júnior, (CPF XXX.658.963-XX) ;
	b) julgar irregulares, nos termos dos arts. 1º, inciso I, 16, inciso III, alínea "d", da Lei 8.443/1992, c/c os arts. 19 e 23, inciso III, da mesma Lei, e com os arts. 1º, inciso I, 209, incisos II e III, 210 e 214, inciso III, do Regimento Interno/TCU, as contas do responsável Cícero da Silva Sousa Júnior (CPF XXX.658.963-XX) , condenando-o ao pagamento das importâncias a seguir especificadas, atualizadas monetariamente e acrescida dos juros de mora a partir da data discriminada até a data da efetiva quitação do débito, abatendo-se na oportunidade as quantias eventualmente ressarcidas, fixando-lhe o prazo de quinze dias, para que comprove, perante o Tribunal, o recolhimento da referida quantia aos cofres da Empresa Brasileira de Correios e Telégrafos, nos termos do art. 23, inciso III, alínea "a", da citada lei, c/c o art. 214, inciso III, alínea "a", do Regimento Interno;
	Débito/Crédito
	Valor (R$) 
	Data

	D
	179.099,69
	6/7/2016

Valor atualizado do débito (com juros) em 18/9/2020: R$ 233.180,15
	c) aplicar ao responsável Cícero da Silva Sousa Júnior (CPF XXX.658.963-XX) a multa prevista no art. 57, da Lei 8.443/1992, c/c o art. 267, do RI/TCU, fixando-lhe o prazo de quinze dias, a contar da notificação, para que comprove, perante o Tribunal (art. 214, inciso III, alínea "a", do Regimento Interno do TCU) , o recolhimento da dívida aos cofres do Tesouro Nacional, atualizada monetariamente desde a data do acórdão que vier a ser proferido por este Tribunal até a do efetivo recolhimento, se paga após o vencimento, na forma da legislação em vigor;
	d) autorizar, desde logo, a cobrança judicial das dívidas, caso não atendida a notificação, na forma do disposto no art. 28, inciso II, da Lei 8.443/1992;
	e) autorizar também, desde logo, se requerido, com fundamento no art. 26, inciso I, da Lei 8.443/1992, c/c o art. 217, §§ 1º e 2º, do Regimento Interno, o parcelamento das dívidas em até 36 parcelas, incidindo, sobre cada parcela, corrigida monetariamente, os correspondentes acréscimos legais, fixando-lhe o prazo de quinze dias, a contar do recebimento da notificação, para comprovar, perante o Tribunal, o recolhimento da primeira parcela, e de trinta dias, a contar da parcela anterior, para comprovar o recolhimento das demais parcelas, devendo incidir, sobre cada valor mensal, atualizado monetariamente, os juros de mora devidos, no caso do débito, na forma prevista na legislação em vigor, alertando o responsável de que a falta de comprovação do recolhimento de qualquer parcela importará o vencimento antecipado do saldo devedor, nos termos do § 2º do art. 217 do Regimento Interno deste Tribunal;
	f) enviar cópia do Acórdão a ser prolatado à Procuradoria da República no Estado do Tocantins, nos termos do § 3º do art. 16 da Lei 8.443/1992, c/c o § 7º do art. 209 do Regimento Interno do TCU, para adoção das medidas cabíveis; e 
	g) enviar cópia do Acórdão que vier a ser proferido à Empresa Brasileira de Correios e Telégrafos e ao responsável, para ciência;
	h) informar à Procuradoria da República no Estado do Tocantins, à Empresa Brasileira de Correios e Telégrafos e ao responsável que a presente deliberação, acompanhada do Relatório e do Voto que a fundamenta, está disponível para a consulta no endereço www.tcu.gov.br/acordaos, além de esclarecer que, caso requerido, o TCU poderá fornecer sem custos as correspondentes cópias, de forma impressa; e
	i) informar à Procuradoria da República no Estado do Tocantins que, nos termos do parágrafo único do art. 62 da Resolução TCU 259/2014, os procuradores e membros do Ministério Público credenciados nesta Corte podem acessar os presentes autos de forma eletrônica e automática, ressalvados apenas os casos de eventuais peças classificadas como sigilosas, as quais requerem solicitação formal."
2.	O Ministério Público junto ao TCU manifestou-se de acordo com a proposta da unidade técnica. 
	É o relatório.

Manoel Pereira da Conceição (OAB/TO 8.574).

Procurador Rodrigo Medeiros de Lima.

TOMADA DE CONTAS ESPECIAL. EMPRESA BRASILEIRA DE CORREIOS E TELÉGRAFOS. DESAPARECIMENTO DE NUMERÁRIO NO COFRE DA AGÊNCIA DE RIO SONO/TO. CITAÇÃO DO GERENTE DA AGÊNCIA. CONFIRMAÇÃO DE RETIRADA DOS VALORES IMPUGNADOS. ALEGAÇÃO DE DOENÇA PSIQUIÁTRICA. POTENCIAL CONSCIÊNCIA DA ILICITUDE NÃO AFASTADA. REJEIÇÃO DAS ALEGAÇÕES DE DEFESA. CONTAS IRREGULARES. DÉBITO. MULTA. CIÊNCIA.

TOMADA DE CONTAS ESPECIAL (TCE)

Secretaria de Controle Externo de Tomada de Contas Especial (SecexTCE).

Trata-se de tomada de contas especial (TCE) instaurada pela Empresa Brasileira de Correios e Telégrafos (ECT) em desfavor do sr. Cícero da Silva Sousa Júnior, ex-empregado da empresa pública, em razão de dano ocorrido em virtude da retirada de numerário do cofre da agência dos Correios do Município de Rio Sono/TO, no valor total de R$ 179.099,69. 
2.	A irregularidade foi identificada em 5/7/2016, quando dois empregados da ECT realizaram a conferência do numerário existente no cofre, oportunidade em que foi constatado o desfalque de R$ 179.099,69. Na ocasião, o gerente da agência na época, sr. Cícero da Silva Sousa Júnior, confirmou que se apropriou dos recursos, prática que teve início cerca de seis meses antes da conferência. Na ocasião, disse ser portador de um transtorno compulsivo obsessivo (hiperssexualidade) .  
3.	Foi instaurado um processo administrativo em desfavor desse empregado. Após pronunciamento do gerente da macrorregião, que decidiu pela necessidade de demissão por justa causa do empregado e pela necessidade de ressarcimento dos cofres da estatal, a parecerista jurídica solicitou pareceres médicos e sociais. Enquanto aguardava os exames técnicos, o sr. Cicero da Silva Sousa Júnior requereu seu desligamento da empresa pública, justificando que necessitava mudar de cidade para tratar sua doença. 
4.	Autuada a TCE e encaminhada a esta Corte de Contas, promoveu-se a citação do ex-empregado pela conduta de ter se apropriado indevidamente de recursos dos Correios no montante de R$ 179.099,69, circunstância que, além de infringir deveres funcionais, ocasionou o desfalque dos cofres da ECT. 
5.	As alegações de defesa do jurisdicionado podem ser assim resumidas: i) nulidade do processo administrativo dos Correios por inobservância do seu direito de defesa; ii) falta de controle e vigilância por parte dos Correios, situação que permitiu a continuidade dos desfalques por mais de seis meses e que configura a responsabilidade solidária da ECT pelos desvios praticados; e iii) ausência do elemento subjetivo essencial para sua responsabilização, tendo em vista que suas condutas estão inseridas no contexto de um transtorno obsessivo compulsivo diagnosticado.
6.	A SecexTCE e o Ministério Público junto ao TCU analisaram essas questões e propuseram rejeitá-las. Manifesto-me de acordo com os pareceres precedentes, cujos fundamentos incorporo como razões de decidir, sem prejuízo das considerações que passo a fazer. 
7.	A preliminar de nulidade não merece prosperar. Enquanto o processo tramitava na empresa pública, o jurisdicionado teve ciência dos fatos que lhe foram imputados e pode se manifestar sobre eles. Por sinal, tanto na defesa quanto nas alegações finais (entregues após o encerramento da fase instrutória) foram veiculadas teses semelhantes às que se examina no presente momento. Eis um trecho da contestação na qual fica claro o conhecimento inequívoco dos fatos tidos como irregulares:
"Ao compulsar dos Autos constata-se a solicitação de Defesa em detrimento de determinada falta de numerário na agência de Correios e Banco Postal AC/Rio Sono Tocantins, no valor de R$ 179.099,69 (cento e setenta e nove mil, noventa e nove mil reais e sessenta e nove centavos) constatada em 05/-7/2016, dita sob minha responsabilidade (...) "
8.	Independente disso, deve-se destacar o entendimento consolidado nesta Corte de Contas, segundo o qual a ausência de contraditório e ampla defesa na fase interna da tomada de contas especial não viola o devido processo legal, sendo este respeitado quando, na fase externa, que ocorre perante o TCU, há oportunidade de defesa após a citação válida dos responsáveis. Cito, nesse sentido, o Acórdão 2875/2014-TCU-Plenário.
9.	Não está caracterizada a culpa in vigilando no caso concreto, pois, logo após ter verificado a falta de numerário, a ECT adotou providências com vistas ao ressarcimento de seus cofres e à punição do empregado faltoso. Em paralelo, o lapso temporal entre o primeiro desfalque e a contagem das cédulas não se mostrou excessivo, razão pela qual reputo indevida a pretensão de arrolar, como responsável solidário, os Correios. 
10.	Lembro neste ponto que a solidariedade é um benefício do credor, de modo que o ex-empregado não dispõe de interesse processual para pleitear o arrolamento de outros jurisdicionados. Afinal, havendo, ou não, modificação no polo passivo desta TCE, permanece o devedor originário obrigado a ressarcir a integralidade do desfalque. 
11.	Por último, o sr. Cicero da Silva Sousa não logrou demonstrar o grau de incapacidade causado pela doença que o acometeu na época. Nos termos do art. 373, II, do CPC, caberia ao jurisdicionado comprovar a existência de fato impeditivo à pretensão de ressarcimento do Erário. 
12.	Há nos autos apenas três atestados de comparecimento a consultas psiquiátricas ou psicológicas, duas declarações de profissionais de saúde afirmando a realização de tratamentos e um receituário para compra de um medicamento. Em um dos documentos, o médico psiquiatra reconhece como muito boa a resposta do paciente, sugerindo, assim, que o quadro de saúde dele não inspirava cuidados que justificassem o afastamento do trabalho. 
13.	Ante o exposto, voto por que seja adotada a deliberação que ora submeto a este Colegiado.
	TCU, Sala das Sessões Ministro Luciano Brandão Alves de Souza, em 20 de abril de 2021.
BENJAMIN ZYMLER 
Relator